【裁判字號】    90,訴,2743
【裁判日期】    901115
【裁判案由】    塗銷抵押權設定登記
【裁判全文】
臺灣高雄地方法院民事判決  九十年度訴字第二七四三號
    原      告  乙○○
    被      告  高雄縣美濃鎮農會
    法定代理人  甲○○
    訴訟代理人  丙○○
右當事人間塗銷抵押權設定登記等事件，本院判決如左：
    主    文
被告應將坐落高雄縣美濃鎮○○段第五一三地號土地，以高雄縣旗山地政事務所於民
國八十二年四月二十九日登記字號第旗登字第五一二九號所為本金最高限額新台幣肆
佰捌拾萬元之第一順位抵押權登記予以塗銷。
訴訟費用由被告負擔。
    事    實
甲、原告方面：
一、聲明：求為判決如主文所示。
二、陳述：原告於民國八十二年四月二十九日向被告借貸新台幣（下同）四百萬元，
    原告並提供其所有坐落高雄縣美濃鎮○○段第五一三地號土地（以下簡稱系爭土
    地），設定四百八十萬元之最高限額抵押權予被告，存續期間自八十二年四月二
    十八日起至一一二年四月二十八日止。然原告已於八十三年六月九日將上開土地
    出售予案外人曾昭榮，曾昭榮再於八十三年七月七日以系爭土地設定最高限額抵
    押權向被告借貸四百萬元以清償原告上開債務之本息，原告先前之系爭抵押權所
    擔保之主債務既已清償，系爭最高限額抵押權即應歸於消滅，被告自應將系爭最
    高限額抵押權予以塗銷，爰依法訴請判決如訴之聲明，以維權益。
三、證據：提出土地登記謄本二份為證。
乙、被告方面：
一、聲明：求為判決原告之訴駁回；訴訟費用由原告負擔。
二、陳述：原告原係為系爭借款之債務人及擔保物提供人，而最高限額抵押權所擔保
    之範圍包括債務人之其他積欠被告之債務，而本件借款之債務人即原告尚於八十
    三年間陸續向被告借貸或作為其他債務人之連帶保證人，迄今尚積欠被告其他保
    證債務一千多萬元未完全清償，故不能塗銷抵押權。
三、證據：提出借據、土地抵押權設定契約書、其他約定事項、土地所有權狀各一份
    為證。
    理    由
一、本件原告主張：原告於八十二年四月二十八日向被告借貸四百萬元，原告並提供
    其所有之系爭土地，設定四百八十萬元之最高限額抵押權予被告，存續期間自八
    十二年四月二十八日起至一一二年四月二十八日止，而原告所負之系爭借貸債務
    ，業以清償完畢，則系爭抵押權所擔保之主債務既已清償，系爭最高限額抵押權
    即應歸於消滅，被告自應將系爭抵押權予以塗銷，爰依法訴請判決塗銷前開系爭
    土地之第一順位抵押權設定登記等語。被告則以：原告雖已清償上開四百萬元借
    貸債務之本金及利息，並將上開土地出售移轉予曾昭榮，然原告尚有積欠被告他
    筆債務共計一千餘萬元，依兩造之其他借據所附之其他約定事項第六條規定，原
    告所有提供之擔保，不論提供之先後次序，均得由被告共同流通作為原告所有債
    務之擔保，而本件原告因尚有其他債務一千多萬元未完全清償，故不能塗銷抵押
    權等語置辯。
二、原告主張曾向被告借貸四百萬元，原告並提供其所有之系爭土地設定四百八十萬
    元之最高限額抵押權予被告，存續期間自八十二年四月二十八日起至一一二年四
    月二十八日止，而系爭之四百萬元借貸債務之本息均業已清償完畢之事實，業據
    其提出土地登記謄本為證，且為被告所不爭執，堪信為真，惟被告另以原告尚有
    他筆債務未清償之前詞置辯，是本件首應審究者，係系爭最高限額抵押權所擔保
    之範圍是否包括主債務人本件以外之其他債務？
（一）按不動產物權，依法律行為而取得、設定、喪失及變更者，非經登記不生效力
      ，此為民法第七百五十八條所明定，民法上之抵押權為不動產，於依法律行為
      而設定時，依上開規定，自須經登記始生效力，此即為抵押權之公示原則。而
      抵押權係擔保特定債權而存在，且係就特定物設定之，抵押物與擔保債權乃為
      構成抵押權內容之重要部分，故抵押權尚有特定原則，亦即其標的物與擔保債
      權需為特定。因之抵押權需以登記方法加以公示者，不僅係標的物，且包括所
      擔保之特定債權。而特定債權之基本要素除當事人外，厥為債權之種類與金額
      。債權種類與金額之特定，實即確定抵押權人對抵押物所得交換價值之限度，
      倘未加以公示，不僅使後次序抵押權之設定陷於不安之狀態，且將阻礙抵押物
      交換價值之有效利用。因之，擔保債權（包括債權種類），於辦理抵押權登記
      時自應予以登記，始符合抵押權之公示原則及特定原則。
（二）惟現行地政登記實務，就抵押權所擔保之債權均未登記，為使此項已登記之抵
      押權仍維持其效力，而又能與抵押權所擔保債權應行登記之法律規定意旨相符
      ，最高法院七十六年三月二十四日七十六年度第六次民事庭會議乃做成下列決
      定：抵押權所擔保之債權，其種類及範圍，屬於抵押權之內容，依法應經登記
      ，始生物權之效力，惟地政機關辦理土地登記時，依法令應行登記之事項，如
      因內容過於冗長，登記簿所列各篇幅不能容納記載，可以附件記載，作為登記
      簿之一部分，關於最高限額抵押權所擔保之債權，如未於土地登記簿一一記載
      ，在目前可以以其聲請登記時提出之最高限額抵押權設定契約書，視為登記簿
      之附件，在該契約書上記載之該抵押權所擔保之債權，均認為抵押權效力之所
      及。從而，抵押權所擔保之債權，其種類及範圍，屬於抵押權之內容，依法應
      經登記，始生物權之效力，但如因內容過於冗長，登記簿所列各欄篇幅不能容
      納記載，可以附件記載，做為登記簿之一部分。因此關於最高限額抵押權所擔
      保之債權（種類），雖未記載於土地登記簿，然於聲請登記時提出之最高限額
      抵押權設定契約書，有該項債權之記載者，此契約書記作為登記簿之附件，自
      為抵押權效力所及。若於最高限額抵押權設定契約書上未記載為抵押權所擔保
      之債權，僅於其他契約如買賣契約有此記載，則該項債權自非抵押權效力所及
      。（最高法院八十四年台上字第一九六七號判決可資參照）
（三）準此，抵押權之設定乃不動產物權行為，應以書面為之，且須經登記始生效力
      ，此項登記之內容，除應包括標的物、當事人、債務人外，並應及於擔保債權
      之種類、數額，而債權之種類、金額與債務人乃為特定債權之最基本要素。因
      之，此已構成抵押權內容之一部分，自屬抵押權所應登記事項之範圍。最高法
      院為遷就此項現實，乃決定在目前得以當事人聲請登記時提出之設定契約書，
      視為登記簿之附件，在該契約書上記載之該抵押權所擔保之債權，均為抵押權
      效力所及。經查，抵押權無從依當事人合意之內容及登記上之記載以特定擔保
      債權時，即可謂違反抵押權成立上之從屬性。抵押權之成立，違反其成立上之
      從屬性者，應屬無效，（最高法院七十年台上字第一四八八號判決可資參照）
      ，故縱有抵押權登記，該抵押權亦屬無效。就債權人而言，固未取得抵押權，
      就抵押人言，自得訴請塗銷該抵押權登記，此為抵押權從屬性之當然結果。
（四）本件兩造約定系爭最高限額抵押權擔保借款四百萬元債權部分，固屬特定，惟
      就主債務人其他他筆債務或其他保證債務部分，如謂亦在該擔保之約定範圍內
      ，則將無從依當事人合意之內容及登記上之記載而特定擔保債權之範圍，是被
      告主張系爭最高限額抵押權擔保之範圍包括債務人他筆債務或其他保證債務，
      縱主債務人即原告之系爭四百萬元債務已因清償而消滅，惟本件原告尚有其他
      債務一千多萬元未完全清償，故不能塗銷抵押權云云，於法即有未合。亦即原
      告其他向被告借貸之債務，自非本件系爭抵押權效力之所及，要無疑義，從而
      原告主張兩造間並無系爭抵押權擔保之基礎債權債務存在，為有理由。而被告
      之抗辯委無足採。原告主張被告應將坐落被告應將坐落高雄縣美濃鎮○○段第
      五一三地號土地，以高雄縣旗山地政事務所於民國八十二年四月二十九日登記
      字號第旗登字第五一二九號所為本金最高限額新台幣肆佰捌拾萬元之第一順位
      抵押權登記予以塗銷，為有理由，應予准許。
三、兩造其餘攻擊防禦及舉證，核與本件判決結果不生影響，自無庸一一論列，附此
    說明。
四、據上論結，原告之訴為有理由，依民事訴訟法第七十八條，判決如主文。
中    華    民    國    九十    年      十一      月        十五        日
                                臺灣高雄地方法院民事第一庭
                                    法  官  簡  志  瑩
右為正本係照原本作成。
如不服本判決，應於送達後二十日內向本院提出上訴狀。
中    華    民    國    九十    年      十一      月        十五        日
                                    書記官  李  梅  芬


司法院資訊處製作；財團法人民間司法改革基金會備份。
